【裁判字號】    95,重訴,168
【裁判日期】    951130
【裁判案由】    返還消費借貸款
【裁判全文】
臺灣新竹地方法院民事判決             95年度重訴字第168號
原      告  兆豐國際商業銀行股份有限公司
法定代理人  乙○○
訴訟代理人  甲○○
被      告  南方資訊股份有限公司
                        三路8.
法定代理人  丙○○
上列當事人間返還消費借貸款事件，本院於民國95年11月27日辯
論終結，判決如下：
    主  文
被告應給付原告新臺幣柒仟陸佰零貳萬貳仟柒佰柒拾柒元，及自
民國九十五年一月一日起至民國九十五年四月九日止，按年息百
分之三點四九五計算之利息，自民國九十五年四月十日起至民國
九十五年七月六日止，按年息百分之三點五五五計算之利息，自
民國九十五年七月七日至民國九十五年七月三十日止，按年息百
分之三點六一五計算之利息，暨自民國九十五年七月三十一日起
至清償日止，按年息百分之八點五三三計算之利息，暨自民國九
十五年七月三十一日起至清償日止，逾期六個月以內者，按上開
利率百分之十，超過六個月者，按上開利率百分之二十計算之違
約金。
原告其餘之訴駁回。
訴訟費用由被告負擔。
    事實及理由
一、本件被告經合法通知，未於言詞辯論期日到場，核無民事訴
    訟法第386條各款所列情形，爰依原告聲請，准由其一造辯
    論而為判決。
二、原告起訴主張：被告基於購料及營運週轉需要，於民國91年
    8月5日向原告借款新臺幣（下同）1億2仟萬元，並分別訂立
    短期擔保授信合約及放款增補合約書，借款期間為4年，自
    91年8月6日起至95年8月6日止，約定利息按郵政儲金二年期
    定期儲金機動利率加年息百分之1.45機動計息，如郵儲二年
    期定期儲金機動利率調整時，即日隨同調整，又被告屆期未
    清償，原告得自約定清償日或依約宣告提前到期之日起，其
    利率按原告銀行之放款基準利率加年息百分之4.5浮動計息
    ，按月計收，逾期在6個月以內者，按上開利率百分之10，
    超過6個月者，按上開利率百分之20計算違約金。詎被告自
    95年1月1日起，即未依約繳款，尚積欠原告上開借款本金
    76,022,777元，及自95年1月1日起之利息，經原告依短期擔
    保授信合約第15條規定，於95年7月31日寄發新竹科學園郵
    局第377號存證信函宣告放款本息全部到期，則被告已喪失
    分期清償之期限利益，應將所欠借款一次清償，惟屢經催索
    ，被告仍迄未給付，為此爰依消費借貸之法律關係提起本件
    訴訟。並聲明：被告應給付原告76,022,777元，及自95年1
    月1日起至95年7月30日止，按年息百分之3.615計算之利息
    ，暨自95年7月31日起至清償日止，按年息百分之8.533計算
    之利息，及本金自95年7月31日起至清償日止，逾期6個月以
    內者，按上開利率百分之10，超過6個月者，按上開利率百
    分之20計算之違約金，利息自95年1月1日起至清償日止，逾
    期6個月以內者，按上開利率百分之10，超過6個月者，按上
    開利率百分之20計算之違約金。
三、被告經合法通知，未於言詞辯論期日到場，亦未提出書狀作
    何聲明或陳述。
四、本院之判斷：
(一)、原告主張被告向其借貸而未清償之事實，業據其提出與所述
    相符之短期擔保授信合約、放款增補合約書、交科發字第
    9415100169號函、逾催呆基本資料查詢、新竹科學園郵局第
    377號存證信函各乙份為證，而被告未於言詞辯論期日到場
    ，亦未提出書狀作何有利於己之聲明或陳述，以供本院審酌
    ，本院依調查證據之結果及斟酌全辯論意旨，自堪認原告之
    上開主張為真。
(二)、原告主張自95年1月1日起至95年7月30日止，按年息百分之
    3.615計算利息云云，惟依兩造訂立之放款增補合約書第1條
    及原告交科發字第9415100169號函，自94年7月1日起按郵政
    儲金二年期定期儲金機動利率加年息百分之1.45機動計息，
    如郵政儲金二年期定期儲金機動利率調整時，即日隨同調整
    ，是被告自95年1月1日起即未依約繳款，其郵政儲金二年期
    定期儲金機動利率94年12月30日為百分之2.045，95年4月10
    日為百分之2.105，95年7月7日為百分之2.165，有中華郵政
    公司定期儲金二年期定期儲金機動利率歷史利率表在卷可稽
    ，則依上開約定，其利息應為95年1月1日起至95年4月9日止
    ，計息利率為百分之3.495，自95年4月10日起至95年7月6日
    止，計息利率為百分之3.555，自95年7月7日起至95年7月30
    日止，計息利率為百分之3.615。準此，原告主張全按年息
    百分之3.615計息，即屬無據，應予駁回。
(三)、原告另主張請求被告給付「利息自95年1月1日起至清償日止
    ，逾期在6個月以內者，按上開利率百分之10，超過6個月者
    ，按上開利率百分之20計算違約金」等語，即原告請求被告
    對遲延利息部分再加計違約金，惟按依照當事人一方預定用
    於同類契約之條款而訂定之契約，為加重他方當事人之責任
    者，按其情形顯失公平者，該部分約定無效，民法第247條
    之1第2款定有明文，經查，上開短期擔保授信合約為原告以
    固定格式印就，預定用於同類型之借款文件，且以多重條文
    保全原告自己債權，借款人借款時對其中內容僅能同意或不
    同意，是屬於典型附合契約。上開契約書第11條約定內容，
    除遲延利息部分加計違約金外，原告亦就本金部分請求被告
    按同一標準計算違約金，另約定「乙方（指借款人）倘不依
    期給付手續費或甲方墊付之費用，甲方得將其應付未付之手
    續費或墊付費用，逕行轉入該筆授信本金內，乙方應照該筆
    授信之利率計付利息，並照第一項約定計付違約金」等語，
    是故原告復要求借款人即被告就未履行給付之手續費等亦滾
    入本金所生利息，復再對所生利息計付違約金。被告為能獲
    得借款僅能按此約定簽名同意，然實質上將遲延利息、未依
    約給付之手續費滾入本金再計息，復就此利息繳付遲延再計
    違約金，依其內容，係在利息之外再對違約之債務人懲罰，
    顯非損害賠償額預定類型之違約金，而為懲罰性違約金。又
    按懲罰性違約以強制債務履行為目的之強制罰，縱為約定，
    其內容亦應符合違約與懲罰之比例性關係，上開約定無異使
    原告在借款本金遲延時得要求被告給付違約金，其利息與手
    續費衍生利息亦再計算違約金，顯係過度負擔，是此約定實
    質上顯失公平，故該約定違反前揭民法第247條之1第2款規
    定，此部分約定應屬無效。故原告再按上開契約書第11條約
    定請求遲延利息之加計違約金，則屬無據，不應准許。
(四)、從而，原告依消費借貸之法律關係，訴請被告給付如主文第
    一項所示之金額、利息及違約金，即無不合，應予准許，至
    逾上開範圍部分，為無理由，應予駁回。
五、據上論結，本件原告之訴為一部有理由，一部無理由，依民
    事訴訟法第385條第1項前段、第79條，判決如主文。
中    華    民    國    95    年    11    月    30    日
                  民事第二庭    法  官  彭淑苑
以上正本係照原本作成。
如對本判決上訴，須於判決送達後20日內向本院提出上訴狀。
中    華    民    國    95    年    11    月    30    日
                                書記官  張永榮


司法院資訊處製作；財團法人民間司法改革基金會備份。
